ACORDAO-COMPLETO-2527897

ACÓRDÃO 920/2022 ATA 15/2022 - PLENÁRIO

VISTOS, relatados e discutidos estes autos de representação impetrada por Módulo Security Solutions S.A. em decorrência de irregularidades no Pregão Eletrônico 385/2021 do Serviço Federal de Processamento de Dados (Serpro) ;
ACORDAM os Ministros do Tribunal de Contas da União, reunidos em Sessão Plenária, ante as razões expostas pelo Relator, em:
9.1. conhecer da presente representação, uma vez que estão satisfeitos os requisitos de ingresso previstos no art. 235 e 237, inciso VII, do RITCU, c/c art. 87, § 2º, da Lei 13.303/2016, e no art. 103, §1º, da Resolução-TCU 259/2014, para, no mérito, considerá-la procedente;
9.2 determinar ao Serviço Federal de Processamento de Dados (Serpro) , com fundamento no art. 45 da Lei 8.443/1992 c/c art. 251, caput, do RITCU e c/c art. 4º, inciso I, da Resolução-TCU 315/2020, que promova, no prazo de até 15 (quinze) dias, a anulação do Pregão Eletrônico 385/2021 e dos atos dele decorrentes, conforme art. 62, caput e § 2º, da Lei 13.303/2016, e, caso decida pelo refazimento do certame, adote as providências necessárias, informando ao TCU os encaminhamentos realizados, a fim de: 
9.2.1 evitar a exigência indevida de credenciamento da contratada junto ao fabricante da solução como requisito de habilitação, o que potencialmente contribuiu para reduzir o caráter competitivo do certame, à medida que afastou empresas não parceiras do fabricante, além de ter se mostrado desnecessária para a execução dos serviços contratados, afrontando a jurisprudência desta Corte (Acórdão 3018/2020-TCU-Plenário, Relator Augusto Sherman; 2.301/2018-TCU-Plenário, Relator José Mucio Monteiro; 926/2017-TCU-Plenário, Relator Aroldo Cedraz; 2.613/2018-TCU-Plenário, Relator Vital do Rêgo; dentre outros) ; e
9.2.2 afastar os riscos de contratação de serviços com sobrepreço;
9.3 dar ciência desta deliberação à representante, ao Serviço Federal de Processamento de Dados (Serpro) e à empresa Every TI Tecnologia & Inovação Eireli (CNPJ 08.925.028/0001-41) ;
9.4 arquivar os presentes autos, nos termos do art. 169, inciso III, do Regimento Interno/TCU, sem prejuízo de que a Sefti monitore as determinações oriundas da presente deliberação.

Representação acerca de possíveis irregularidades em pregão eletrônico para contratação de suporte técnico on-site especializado em soluções baseadas no Software de GRC e Continuidade de Negócios "RSA Archer Suíte".

Serviço Federal de Processamento de Dados.

3. Interessado: Every Ti Tecnologia & Inovação Eireli (08.925.028/0001-41).

13.1. Ministros presentes: Bruno Dantas (na Presidência), Walton Alencar Rodrigues, Benjamin Zymler, Vital do Rêgo (Relator) e Antonio Anastasia.
13.2. Ministros-Substitutos convocados: Augusto Sherman Cavalcanti, Marcos Bemquerer Costa e Weder de Oliveira.

VITAL DO RÊGO

Adoto como relatório a instrução de mérito elaborada no âmbito da Secretaria de Controle Externo de Tomada de Contas Especial - SecexTCE (peça 79) , que contou com parecer favorável da chefia imediata (peça 80) e da unidade técnica (peça 81) , a seguir transcrita:
"INTRODUÇÃO
Trata-se de representação (peças 1 e 8) impetrada pela empresa Módulo Security Solutions S/A (Módulo) sobre possíveis irregularidades ocorridas no Pregão Eletrônico 385/2021 (PE 385/2021) do Serviço Federal de Processamento de Dados (Serpro) , cujo objeto consiste na contratação de suporte técnico on-site especializado em soluções baseadas no Software de GRC e Continuidade de Negócios "RSA Archer Suíte" (peça 4, p. 1) , com valor estimado de R$ 2.277.900,00 (peça 6, p. 1) .
HISTÓRICO
Conforme relatado na instrução anterior (peça 69) , em síntese, na peça inicial (peça 8, recebida por esta Corte em 10/6/2021) , o representante solicitou a suspensão cautelar inaudita altera pars do certame (peça 8, p. 1, 9-11) , alegando que no edital da licitação e durante o certame, houve: i)  exigência indevida de vínculo das licitantes com o fabricante da solução indicada no objeto a ser comprovada por meio de atestado ou declaração do fabricante; ii) ausência de disputa efetiva de preços na sessão de lances da licitação; iii) ausência de competitividade no certame devido ao baixo número de participantes; iv) especificação de metodologia de remuneração da contratada em desacordo com a jurisprudência do TCU; e v) existência de indícios de sobrepreço na contratação (peça 41, p. 1, parágrafo 2) . 
Em análise preliminar de 22/6/2021 (peça 16) , esta Secretaria de Fiscalização de Tecnologia da Informação (Sefti) propôs, além das comunicações e encaminhamentos de documentos de praxe, o conhecimento da representação, a realização de oitiva prévia para melhor apuração da existência conjunta dos requisitos da plausibilidade jurídica e da ausência do perigo da demora reverso e a realização de diligência para obtenção do inteiro teor do processo administrativo do referido certame (peça 16, p. 5) . A proposta foi anuída pelo titular desta unidade técnica (peça 17) e pelo Ministro Relator, que ainda determinou, em despacho de 30/6/2021, o encaminhamento de cópia de sua deliberação, acompanhada da instrução da unidade técnica ao Serpro, à empresa contratada (Every TI Tecnologia & Inovacao Eireli - Every TI) e à representante (peça 18) .
A oitiva e a diligência ao Serpro foram realizadas por meio dos Ofícios 34.973/2021-TCU/Seproc e 34.975/2021-TCU/Seproc, respectivamente (peças 19 e 20) , ambas de 30/6/2021. Em resposta, o Serpro apresentou as informações e os esclarecimentos constantes nas peças 25-26 de forma tempestiva.
Por sua vez, a oitiva da empresa Every TI foi realizada por meio do Ofício 34.974/2021-TCU/Sepro, também de 30/6/2021 (peça 23) . Sua resposta foi acostada às peças 29-31 destes autos, sendo que as duas últimas dessas peças consistiram dos Anexos I e II da resposta.
Em virtude da resposta da empresa Every TI, datada de 13/8/2021, a representante juntou a este processo novo documento (peça 33) , com o objetivo de contestar as informações prestadas pela vencedora do PE 385/2021 e sem adicionar elementos novos que contribuíssem para apuração desta representação (peça 41, p. 2-3, parágrafo 10) .
Na instrução que analisou as respostas recebidas, datada de 26/8/2021, a Sefti realizou a análise das informações recebidas do Serpro e da empresa Every TI e concluiu que:
2.1. a exigência de atestado ou declaração do fabricante comprovando vínculo técnico com a licitante (item 4.7.5 do edital do PE 385/2021) caracterizou afronta à jurisprudência do TCU, podendo ter contribuído para a redução indevida da quantidade de participantes do certame (peça 41, p. 11-12, parágrafo 70) ;
2.2. há risco de sobrepreço na contratação, decorrente da possibilidade de elevação desarrazoada do preço unitário da hora de serviço técnico (HST) em função da fragilidade da pesquisa de preços e do desconhecimento acerca da quantidade de profissionais que prestarão os serviços especificados no catálogo (peça 41, p 12, parágrafo 72) ; e
2.3. o pedido de medida cautelar deveria ser indeferido em razão da inexistência do periculum in mora, haja vista que o Serpro informou ter suspendido os atos decorrentes do contrato originado pelo PE 385/2021 até decisão deste Tribunal (peça 41, p. 12, parágrafos 65 e 73) .
Nesse contexto, naquela oportunidade, esta Secretaria propôs, além do envio ao Serpro e à empresa Every TI de cópia da decisão que viesse a ser adotada (peça 41, p. 12, parágrafo 75.3) , nova oitiva dessas empresas para que se manifestassem quanto aos fatos tratados nesta representação, principalmente em relação às considerações acerca do risco (peça 41, p. 12, parágrafos 75.2.1-75.2.3) :
2.4. de que a exigência de atestado ou de declaração do fabricante comprovando vínculo técnico com a licitante com a proposta de menor preço tenha contribuído, indevidamente, para a redução da quantidade de participantes do PE 385/2021;
2.5. de sobrepreço no valor da HST contratada, em função de a pesquisa de preços ter sido realizada de maneira frágil, com atendimento parcial à jurisprudência do TCU; e
2.6. de sobrepreço no valor da HST contratada, em função do desconhecimento da quantidade estimada e dos perfis de profissionais para a realização dos serviços demandados.
Novamente, a proposta de encaminhamento foi anuída pelo titular da Sefti e pelo Relator (peças 43 e 44, respectivamente) , que também determinou o envio à representante de sua deliberação e da instrução da Sefti à peça 41.
Em atenção ao despacho do Relator, o Serpro e empresa Every TI foram notificados das novas oitivas por meio dos Ofícios 50.544-50.545/2021-TCU/Seproc, ambos de 1º/9/2021 (peças 45 e 48, respectivamente) , enquanto a empresa Módulo recebeu os documentos determinados pelo Relator por meio do Ofício 50.543/2021-TCU/Seproc, também de 1º/9/2021 (peça 47) .
A resposta do Serpro e respectivos anexos (peças 51-59) foram encaminhados por meio do Ofício 14.802/2021/DP, de 20/9/2021 (peça 50) , ao passo que a empresa Every TI encaminhou sua manifestação por meio do documento acostado à peça 61 destes autos. Em 27/10/2021, a representante juntou novo documento a estes autos (peça 63) , no qual contestou as informações apresentadas pela vencedora do PE 385/2021 em sua resposta à nova oitiva.
Na instrução que analisou as respostas recebidas (peça 69) , datada de 1º/12/2021, a Sefti realizou a análise das respostas enviadas pelo Serpro e pela empresa Every TI, bem como da nova manifestação da representante e concluiu que (peça 69, p. 20-21) :
2.7. as manifestações do Serpro e da empresa Every TI não foram capazes de afastar a irregularidade da exigência, no TR do PE 385/2021, de atestado ou de declaração, emitido pelo fabricante RSA, demonstrando o seu vínculo técnico, haja vista que a própria fabricante não obriga que seus parceiros sejam contratados para a implantação e sustentação de soluções baseadas em suas ferramentas (parágrafos 23 e 59) . Aquela instrução consignou que esta questão seria abordada na próxima etapa processual (isto é, na presente etapa) , haja vista a necessidade prévia de obter-se esclarecimentos acerca dos preços praticados no contrato objeto do pregão sob análise.
2.8. de forma análoga, os manifestantes não foram capazes de afastar o indício de sobrepreço identificado na instrução desta unidade técnica de 26/8/2021 em relação ao Contrato RG 9853, cujo valor estimado atinge, conforme cálculos conservadores feitos naquela instrução, R$ 1.078.130,07 (parágrafos 35-40) .
Nesse cenário, de forma a confirmar ou afastar o referido indício, esta Secretaria propôs realizar diligência ao Serpro para que apresentasse as seguintes informações relativas ao Contrato RG 9853, firmado com a empresa Every TI (peça 69, p. 21, parágrafo 72.1) :
2.9. o salário pago pela contratada a seus funcionários com certificação RSA SE Professional in Archer, com as respectivas cópias dos comprovantes documentais (peça 69, p. 21, parágrafo 72.1.1) ;
2.10. a planilha de custos e formação de preços da contratada em relação ao Contrato RG 9853, a qual deve detalhar todos os seus custos e a sua taxa de lucro, a exemplo da planilha constante no Apêndice I daquela instrução (peça 69, p. 21, parágrafo 72.1.2) ;
2.11. a definição do quantitativo de profissionais simultâneos necessários à execução de cada serviço previsto no catálogo de tarefas especificados no TR do PE 385/2021, com as respectivas justificativas (peça 69, p. 21, parágrafo 72.1.3) .
Foi proposto, ainda, o encaminhamento de cópia da instrução ao Serpro, a fim de subsidiar a manifestação a ser apresentada, bem como a comunicação à empresas Every TI e Módulo da decisão que viesse a ser proferida (peça 69, p. 21, parágrafo 72.2) , além da restituição dos autos à Sefti para prosseguimento do feito (peça 69, p. 21, parágrafo 72.3) .
A proposta de encaminhamento foi anuída pelo titular da subunidade e pelo titular da Sefti (peças 70 e 71, respectivamente) .
A diligência ao Serpro foi realizada por meio do Ofício 68.699/2021-TCU/Seproc (peça 72) , de 3/12/2021. Em resposta, o Serpro apresentou as informações e os esclarecimentos constantes nas peças 74-77 de forma tempestiva.
A seguir será feita a análise da documentação enviada pela Serpro em resposta à diligência. 
EXAME TÉCNICO
Informações prestadas pelo Serpro
Quanto ao item 72.1.1 da diligência (parágrafo 13.1) , a unidade jurisdicionada apresentou, em síntese, as seguintes informações (peça 75, p. 1-3) :
2.12. o Serpro solicitou à Every TI as informações e documentação solicitada pelo TCU, tendo a contratada se manifestado, em síntese, que esta Corte emprega critério equivocado para chegar ao valor da HST, e que o valor do salário mensal do profissional não está em discussão, visto que a lógica da contratação dessa natureza não leva em consideração tal fator como único na precificação do objeto (peça 75, p. 1-2) ;
2.13. a Every TI aponta que o cálculo realizado pela Sefti deixou de considerar diversos fatores, tais como (peça 75, p. 2) :
2.13.1. as horas podem ser demandas em qualquer volume, sem que seja possível determinar a quantidade de profissionais que serão engajados;
2.13.2. as horas poderão ser demandas para execução em horário comercial e fora do horário comercial;
2.13.3. considerando uma jornada de 44 horas semanais, o máximo de horas que um profissional poderia vir a despender no período de 30 dias seria de 188 horas;
2.13.4. investimentos em treinamentos, participação em cursos, programas de trainee, além de serem raros os profissionais que atuam exclusivamente na área, em especial profissionais que atuam no objeto do contrato firmado com o Serpro.
2.14. a empresa não informou o salário pago a seus funcionários com certificação RSA SE Professional in Archer, e tampouco encaminhou a documentação requerida pelo TCU (peça 75, p. 2) ;
2.15. a documentação não era exigível ao tempo da licitação e trata de informações inerentes ao negócio da contratada, de modo que o Serpro não detém as informações objeto de diligência e entende que elas não são imprescindíveis para o deslinde da questão, uma vez o preço do serviço contempla todos os custos envolvidos, não apenas o custo referente à contraprestação paga ao pessoal alocado, não sendo cabível prosperar o argumento de sobrepreço com a simples análise do suposto valor mensal recebido por profissional envolvido na execução contratual (peça 75, p. 3) ;
2.16. na contratação de serviços, o que mais importa é que o serviço seja de qualidade e objetivamente qualificado: o serviço é o fim, e o prestador apenas o meio para o alcance do objetivo (peça 75, p. 4) .
Quanto ao item 72.1.2 da diligência (parágrafo 13.2) , a unidade jurisdicionada apresentou, em síntese, as seguintes informações (peça 75, p. 4-6) :
2.17. aqui também o Serpro solicitou à Every TI as informações e documentação solicitada pelo TCU, mas a contratada apresentou seus argumentos sem, contudo, disponibilizar objetivamente a planilha de custos e formação de preços (peça 75, p. 4) ;
2.18. cabe trazer alguns pontos sobre a manifestação da Every TI quanto ao detalhamento da referida planilha (peça 75, p. 4-5) :
2.18.1. a planilha de custo juntada pela Sefti fez o cálculo considerando um profissional Analista da Informação, diferente do profissional que atua no mercado ora tratado, além de considerar despesas operacionais/administrativas muito abaixo das incorridas na realidade, não tendo sido consideradas despesas operacionais como: despesas de escritório (luz, energia elétrica, condomínio etc.) , consultorias (recursos humanos, marketing etc.) , honorário advocatícios, marketing e propaganda, plano de saúde, vale refeição, vale transporte, seguros, aluguéis, certificações, infraestruturas de tecnologia, salários e vencimentos, tributos, despesas de empréstimos, atendimento ao cliente, suprimentos etc (peça 75, p. 4-5) ;
2.18.2. no manual de orientação para preenchimento de planilha de custo e formação de preços (Instrução Normativa 2/2008) há disposição no sentido de que "As provisões constantes desta planilha poderão não ser necessárias em determinados serviços que não necessitem da dedicação exclusiva dos trabalhadores da contratada para com a Administração", o que é reforçado pelo item 9.2 do Relatório que culminou no Acórdão 3.006/2010-Plenário, Rel. Min. Valmir Campelo,  no sentido de que:
9.2. Tudo leva a crer que as falhas identificadas são originárias das fragilidades existentes na área de gestão de contratos, não se podendo atribuir a qualquer servidor a responsabilidade pelas irregularidades, pois não se configurou a existência de má-fé na elaboração das planilhas orçamentárias, que possivelmente contribuíram com eventual beneficiamento da então contratada, tendo em vista que a especificação técnica foi definida em função do número de empregados e da jornada de trabalho dos funcionários a serem contratados, em desacordo com o art. 4º, inciso II, do Decreto n.º 2.271/1997, que veda a inclusão de disposições nos instrumentos contratuais que permitam a caracterização exclusiva do objeto como fornecimento de mão de obra.
2.18.3. o edital prevê a formalização de demandas baseadas na entrega de resultados, precificadas com base no esforço necessário à execução das atividades e entrega dos resultados multiplicado pelo valor da hora do contrato, não havendo previsão, portanto, de contratação de profissionais (postos de trabalho ou mão de obra exclusiva) , exatamente como já decidiu o TCU (peça 75, p. 6) ;
2.19. a diligência trata de informação/documentação da contratada, de modo que o Serpro não detém a planilha de custos e formação de preços elaborada pela contratada (peça 75, p. 6) .
Quanto ao item 72.1.3 da diligência (parágrafo 13.3) , a unidade jurisdicionada apresentou, em síntese, as seguintes informações (peça 75, p. 7) :
2.20. a empresa Every TI não se manifestou de forma expressa ao presente ponto da diligência, embora tenha sido instada a fazê-lo;
2.21. como já dito, na contratação de serviços o que mais importa é que o serviço seja de qualidade e objetivamente qualificado, portanto, o que deve ser avaliado é o valor do serviço frente aos entregáveis e o valor que gerará para a Administração, e não o quantitativo de profissionais alocados.
Como considerações finais (peça 75, p. 7-9) , o Serpro reafirma não ter havido sobrepreço no contrato, visto os valores praticados em outros contratos firmados por órgãos da administração pública que incluem a contratação de horas de suporte técnico especializado (peça 75, p. 8) .
Além disso, registra que determinou a suspensão dos atos decorrentes do contrato sob análise até o julgamento da representação por esta Corte de Contas, sendo importante destacar, por outro lado, que a não execução do contrato tem causado perdas e prejuízos, acarretando o não atendimento de metas, ações e atendimento de prazos de compromissos estabelecidos internamente ao Serpro e aos seus clientes (peça 75, p. 8-9) .
Por fim, destaca-se que o Serpro enviou cópia da comunicação enviada pela Every TI para subsidiar a resposta à diligência (peça 75) e que, na essência, as principais informações já foram trazidas nos parágrafos anteriores, ao tratar das informações apresentadas pelo Serpro.
Análise
Em relação à alegação de que as horas podem ser demandas em qualquer volume, sem que seja possível determinar a quantidade de profissionais que serão engajados (parágrafo 18.2.1) e que o máximo de horas que um profissional poderia vir a despender no período de 30 dias seria de 188 horas (parágrafo 18.2.3) , verifica-se que, de fato, não é possível precisar quantos profissionais serão necessários para dar vazão ao volume de serviços a serem demandados pelo Serpro.
É possível que apenas um único profissional não seja suficiente para atender a esse volume de serviços ou, ainda, que não haja volume de serviços suficiente para ocupar todo o tempo disponível mensal do profissional contratado, em que pese, pela natureza dos serviços descritos no catálogo, não se vislumbra, até mesmo por questões operacionais, que cada tarefa elencada possa ser desempenhada por mais de um profissional simultaneamente (peça 69, p. 7) .
Nesse sentido, a metodologia empregada na estimativa do sobrepreço (peça 69, p. 7-9) pode realmente não revelar um resultado exato, porque o tempo de cada profissional contratado não necessariamente será perfeitamente alocado na execução contratual.
Por exemplo, o Serpro pode demandar um volume de serviços que ocupe metade da jornada mensal do profissional contratado e, nesse caso, o custo do profissional na HST para a contratada seria o dobro do custo efetivo de sua hora mensal paga por ela, já que a empresa acaba pagando no salário também pelas demais horas do profissional, mesmo que ociosas.
Por outro lado, é perfeitamente possível que a empresa contratada utilize as horas ociosas do profissional para o atendimento a outros contratos, o que diminui, no cálculo do valor estimado de sobrepreço, o potencial de custos adicionais em razão da imperfeição na alocação dos profissionais admitidos para a execução contratual.
Além disso, é importante recapitular que a referida metodologia de cálculo de sobrepreço considerou um perfil profissional com qualificação potencialmente muito superior à necessária para a execução contratual e uma margem de lucro muito acima da média praticada pelo mercado.
Nesse sentido, na metodologia empregada pela Sefti (peça 69, p. 8) :
2.22.  foram considerados os salários de Analista em Segurança da Informação e de Analista ou Gestor de Risco, perfis que atuam na área inerente à do software RSA Archer Suite e, por conservadorismo, foi considerado o maior dos salários mensais encontrados (geralmente pago a profissionais com mais tempo de experiência) , que corresponde ao salário de um Analista em Segurança da Informação (R$ 15.595,20) , sendo relevante mencionar que um profissional deste perfil (geralmente) possui nível superior de ensino, enquanto não foi solicitado esse requisito no edital do pregão em análise, o qual exigiu apenas que os profissionais a executarem os serviços solicitados tenham certificação RSA SE Professional in Archer ou certificação superior;
2.23. o custo do profissional para a contratada foi estimado levando em conta todos os encargos sociais, custos indiretos, tributos e lucro de 20% sobre o valor dos salários e dos custos, percentual também utilizado por conservadorismo, haja vista que corresponde ao dobro dos 10% usualmente utilizados pelo mercado.
Mesmo empregando um alto nível de conservadorismo na metodologia empregada para sua estimativa, é expressivo o patamar de sobrepreço em potencial: 51,03% no valor da HST (peça 69, p. 9) .
Vale destacar que as despesas administrativas e operacionais foram consideradas na metodologia (peça 69, p. 23) , o que já abarca, em boa medida, as despesas mencionadas pela Every TI (parágrafos 18.2.4 e 19.2.1) .
Além disso, não há indícios de que os possíveis custos adicionais com serviços a serem prestados fora do expediente comercial (parágrafo 18.2.2) são capazes de causar distorção relevante no cálculo estimado no sobrepreço.
Ainda, cumpre apontar que os contratos relacionados pelo Serpro (parágrafo 21) possuem objetos distintos do contrato sob exame e não se prestam, portanto, a evidenciar a compatibilidade do preço com tratado no âmbito do PE 385/2021 com os preços de mercado, conforme já analisado na instrução anterior (peça 69, p. 7) 
Assim, entende-se que persiste o indício de sobrepreço na contratação sob análise, o que poderia ter sido afastado caso tivessem sido apresentadas as informações objeto da diligência promovidas pelo TCU após a instrução anterior (parágrafos 18.3, 19.1 e 20.1) . 
Com relação às alegações de que não é importante discutir o salário ou o quantitativo dos profissionais que atuarão no contrato, já que o caso em tela não trata da contratação de postos de trabalho, devendo ser avaliado apenas o valor do serviço frente aos entregáveis e o valor que gerará para a Administração (parágrafos 18.1, 18.4, 18.5, 19.2.2, 19.2.3 e 20.2) , cabe apontar que esta unidade técnica não tratou ou reconheceu o objeto contratado como sendo postos de trabalho e que a necessidade de se ter informações acerca da remuneração dos profissionais a serem empregados na contratação presta-se justamente a analisar a economicidade da contratação.
Além disso, é importante mencionar que o custo do serviço a ser contratado deve ser avaliado no projeto básico da contratação, por força do art. 42, inciso VIII, da Lei 13.303/2016, e que, in casu, os salários dos profissionais empregados na contratação é parâmetro relevante para que seja efetuada a referida avaliação.
Com relação à alegação de que a não execução do contrato tem causado perdas e prejuízos, acarretando o não atendimento de metas, ações e atendimento de prazos de compromissos estabelecidos internamente ao Serpro e aos seus clientes (parágrafo 22) , resgata-se apontamento anterior da Sefti (peça 41, p. 11) no sentido de que, conforme a análise de risco da não contratação dos serviços previstos no PE 385/2021 constante no TR (peça 37, p. 85) , o grau de impacto seria médio, evidenciando não se tratar de contratação de criticidade alta.
Assim, as alegações de urgência e de necessidade ora apresentadas pelo Serpro não se harmonizam com a sua própria análise de riscos para a (não) contratação, além de não terem sido explicitados em detalhes, inclusive em números e projeções, a supostas perdas que vêm sendo incorridas com a inexecução do Contrato RG 9853.
Por fim, reforça-se que o potencial sobrepreço constatado poderia ter sido evitado caso a estimativa do valor da HST não tivesse sido fundamentada exclusivamente em preços de fornecedores, que geralmente são maiores que os efetivamente praticados quando da licitação (peça 69, p. 7, parágrafo 32) , bem como tivesse sido realizada pesquisa de preços de contratações públicas similares de objetos semelhantes (resgata-se que as contratações apontadas pelo Serpro não possuem objeto semelhante ao da contratação sob análise - parágrafo 34) , para conseguir identificar se as cotações já obtidas eventualmente destoavam significativamente dos preços praticados em serviços de suporte técnico contratados para serem prestados sobre outras soluções tecnológicas similares ao GRC RSA Archer.
A adoção de tais práticas estaria alinhada com o entendimento desta Corte no sentido de que "a pesquisa de preços para elaboração do orçamento estimativo da licitação não deve se restringir a cotações realizadas junto a potenciais fornecedores, devendo ser utilizadas outras fontes como parâmetro, a exemplo de contratações públicas similares, sistemas referenciais de preços disponíveis, pesquisas na internet em sítios especializados e contratos anteriores do próprio órgão" (Acórdão 3224/2020-TCU-Plenário, de relatoria do Ministro Vital do Rêgo. No mesmo sentido: Acórdão 2102/2019-TCU-Plenário [Relator: Ministro Marcos Bemquerer], 819/2019-Plenário [Relator: Ministro Bruno Dantas], 713/2019-Plenário [Relator: Ministro Bruno Dantas], 1.548/2018-Plenário [Relator: Ministro Augusto Nardes], 1.604/2017-Plenário [Relator: Ministro Vital do Rêgo], 1.445/2015-Plenário [Relator: Ministro Vital do Rêgo] e 2.816/2014-Plenário [Relator: Ministro José Mucio Monteiro]) .
Também contribuiria para evitar o risco de sobrepreço constatado caso, no planejamento da contratação, tivessem sido estimados os custos dos salários dos profissionais envolvidos na execução contratual e a quantidade de profissionais necessária a executar o volume provável de serviços a serem demandados, harmonizando com o preceituado no art. 42, inciso VIII, da Lei 13.303/2016.
CONCLUSÃO
As manifestações do Serpro em resposta à diligência não foram capazes de afastar o indício de sobrepreço na contratação (parágrafos 24 a 39) , cujo valor estimado atinge, conforme cálculo conservadores, R$ 1.078.130,07 (peça 69, p. 70) .
Em adição, conforme concluído na instrução anterior (peça 69, p. 5, parágrafos 20-21) , restou constatada irregularidade da exigência contida no item 4.7.5 do TR do PE 385/2021, de que era necessária a apresentação, por parte do licitante vencedor, de atestado ou de declaração, emitido pelo fabricante RSA, demonstrando o seu vínculo técnico, haja vista que tal exigência potencialmente contribuiu para reduzir o caráter competitivo do certame, à medida que afastou empresas não parceiras do fabricante, não sendo requisito obrigatório do próprio fabricante a contratação de parceiros para a prestação de serviços de implantação, sustentação e melhorias de suas soluções.
 a própria fabricante não obriga que seus parceiros sejam contratados para a implantação e sustentação de soluções baseadas em suas ferramentas.
Trata-se de afronta à jurisprudência desta Corte, que possui o entendimento de que tal exigência somente é admitida em casos excepcionais, quando for imprescindível à execução do objeto, devendo ser tecnicamente justificada no processo licitatório (Acórdão 3018/2020-TCU-Plenário, Relator Augusto Sherman; 2.301/2018-TCU-Plenário, Relator José Mucio Monteiro; 926/2017-TCU-Plenário, Relator Aroldo Cedraz; 2.613/2018-TCU-Plenário, Relator Vital Do Rêgo; dentre outros) .
Em função da irregularidade e do indício relevante de sobrepreço constatados, propõe-se assinar prazo para que o Serpro proceda à anulação do PE 385/2021, bem como dos atos dele decorrentes.
Por fim, propõe-se dar ciência à unidade jurisdicionada sobre a irregularidade constatada.
PROPOSTA DE ENCAMINHAMENTO
Ante todo o exposto, submetem-se os autos à consideração superior, propondo:
2.24. conhecer da presente representação, satisfeitos os requisitos de admissibilidade previstos nos arts. 234 e 235, do RITCU, e no art. 103, § 1º, in fine, da Resolução - TCU 259/2014, para, no mérito, considerá-la procedente;
2.25. com fulcro no art. 251, caput, do RITCU, assinar prazo de quinze dias para que o Serviço Federal de Processamento de Dados proceda à anulação do Pregão Eletrônico 385/2021 e dos atos dele decorrentes, conforme art. 62, caput e § 2º, da Lei 13.303/2016.
2.26. dar ciência ao Serviço Federal de Processamento de Dados (Serpro) , com fundamento no art. 9º, I, da Resolução - TCU 315, de 2020, que a exigência de credenciamento da contratada junto ao fabricante da solução RSA Archer Suite potencialmente contribuiu para reduzir o caráter competitivo do certame, à medida que afastou empresas não parceiras do fabricante, além de ter se mostrado desnecessária para a execução dos serviços contratados, afrontando a jurisprudência desta Corte (Acórdão 3018/2020-TCU-Plenário, Relator Augusto Sherman; 2.301/2018-TCU-Plenário, Relator José Mucio Monteiro; 926/2017-TCU-Plenário, Relator Aroldo Cedraz; 2.613/2018-TCU-Plenário, Relator Vital Do Rêgo; dentre outros) ;
2.27. informar ao representante, ao Serviço Federal de Processamento de Dados (Serpro) e à empresa Every TI Tecnologia & Inovacao Eireli (CNPJ 08.925.028/0001-41) do acórdão que vier a ser proferido, destacando que o relatório e o voto que fundamentam a deliberação ora encaminhada podem ser acessados por meio do endereço eletrônico www.tcu.gov.br/acordaos;
2.28. arquivar os presentes autos, com fundamento no art. 169, III, do RITCU.".
	É o relatório.

Roberto Liporace Nunes da Silva (OAB/DF 43.665); Gabrielle Eduarda Gomes Nery de Oliveira (OAB/DF 63.614).

Não atuou.

REPRESENTAÇÃO. CONHECIMENTO. LICITAÇÃO PARA CONTRATAÇÃO DE SUPORTE TÉCNICO ON-SITE ESPECIALIZADO. EXIGÊNCIA DE CREDENCIAMENTO JUNTO AO FORNECEDOR COMO REQUISITO DE HABILITAÇÃO. RESTRIÇÃO INDEVIDA À COMPETITIVIDADE. INDÍCIOS DE SOBREPREÇO NO VALOR DOS SERVIÇOS CONTRATADOS. ANULAÇÃO DO PREGÃO ELETRÔNICO.

REPRESENTAÇÃO (REPR)

Secretaria de Fiscalização de Tecnologia da Informação (Sefti).

Preenchidos os requisitos de admissibilidade previstos no art. 87, §2º, da Lei 13.303/2016, c/c o art. 237, inciso VII e parágrafo único, do Regimento Interno/TCU, a representação formulada pela empresa Módulo Security Solutions S.A. (Módulo) deve ser conhecida.
Trata-se de possíveis irregularidades no Pregão Eletrônico 385/2021 (PE 385/2021) do Serviço Federal de Processamento de Dados (Serpro) , cujo objeto consiste na contratação de suporte técnico on-site especializado em soluções baseadas no Software de GRC e Continuidade de Negócios "RSA Archer Suíte" (peça 4, p. 1) , com valor estimado de R$ 2.277.900,00 (peça 6, p. 1) .
Em sua inicial, recebida pela Corte de Contas em 10/6/2021, a representante solicitou a suspensão cautelar do certame sustentando a ocorrência de irregularidades no edital e durante o certame, relacionadas a: i) exigência indevida de vínculo das licitantes com o fabricante da solução indicada no objeto a ser comprovada por meio de atestado ou declaração do fabricante; ii) ausência de disputa efetiva de preços na sessão de lances da licitação; iii) ausência de competitividade no certame devido ao baixo número de participantes; iv) especificação de metodologia de remuneração da contratada em desacordo com a jurisprudência do TCU; e v) existência de indícios de sobrepreço na contratação.
Por ocasião de sua análise preliminar, a Secretaria de Fiscalização de TI (Sefti) propôs o conhecimento da representação, a realização de oitiva prévia para apurar a existência dos pressupostos de plausibilidade jurídica e ausência do periculum in mora reverso, bem como diligência para obtenção de documentação necessária à instrução do feito.
Após adoção de medidas preliminares, em instrução de 26/8/2021, a Sefti analisou as informações recebidas, tendo concluído que houve exigência indevida de atestado ou declaração do fabricante e risco de sobrepreço, porém propôs o indeferimento da medida cautelar pleiteada considerando que o Serpro informara ter suspendido os atos decorrentes do contrato originado pelo PE 385/2021 até decisão do Tribunal. A unidade também propôs nova oitiva do Serpro e da empresa Every TI para que se manifestassem quanto aos fatos tratados, especialmente sobre os riscos de:
1.1. exigência indevida de atestado ou declaração do fabricante comprovando vínculo técnico com a licitante com a proposta de menor preço tenha contribuído para a redução da competitividade do PE 385/2021;
1.2. sobrepreço no valor da hora de serviço técnico contratada, em função da fragilidade na pesquisa de preços;
1.3. sobrepreço no valor da HST em função do desconhecimento da quantidade estimada e dos perfis de profissionais para realização dos serviços demandados.
Ouvidas as empresas, a unidade técnica realizou nova avaliação tendo concluído que as manifestações não foram capazes de afastar a irregularidade da exigência no TR do PE 385/2021 de atestado ou de declaração emitidos pela fabricante RSA demonstrando o seu vínculo técnico com a licitante, haja vista que a própria fabricante não obriga que seus parceiros sejam contratados para a implantação e sustentação de soluções baseadas em suas ferramentas e que os argumentos não foram capazes de afastar o indício de possível sobrepreço, estimado conservadoramente em R$ 1.078.130,07. 
Para confirmar a ocorrência do sobrepreço, a UT novamente propôs diligência ao Serpro com vistas a obter informações relativas ao Contrato RG 9853 firmado com a empresa Every TI no sentido de obter informações sobre:
1.4. Salário pago a funcionários com certificação RSA SE Professional in Archer;
1.5. Planilha de custos e formação de preços da contratada em relação ao ajuste;
1.6. Definição do quantitativo de profissionais simultâneos necessários à execução de cada serviço previsto no catálogo de tarefas especificados.
Tendo sido apresentadas informações e esclarecimentos em respostas à diligência, em sua derradeira análise de mérito, a unidade concluiu pela procedência da representação e propôs determinação para que se promovesse a anulação do PE 385/2021, bem como ciência da irregularidade relativa à exigência de credenciamento.
Feita essa breve contextualização, adoto os pareceres exarados pela unidade técnica como minhas razões de decidir, naquilo que não colidirem com as conclusões constantes deste voto.
II
De início, observo que, conforme expôs a unidade técnica, houve exigência indevida de atestado ou declaração, emitido pelo fabricante da solução, demonstrando o seu vínculo técnico com o licitante, o que pode ter contribuído para reduzir o caráter competitivo do certame e afastar empresas não vinculadas ao fabricante. Segundo a manifestação técnica preliminar (peça 69) , o referido documento deveria ser apresentado juntamente com a proposta comercial no prazo estipulado pelo pregoeiro, sendo que, no caso concreto, a licitante deveria estar de posse da declaração/atestado antes mesmo de iniciado o pregão. 
Note-se que nenhuma das licitantes apresentou lance igual ou menor que o valor estimado da contratação (peça 12) , tendo a licitante vencedora ofertado o melhor lance de R$ 3.200.000,00 (40,4% acima do valor estimado pelo Serpro) , posteriormente negociado a R$ 2.201.970,00, apenas 3,33% inferior ao valor estimado de R$ 2.277.900,00.
Ainda, conforme registrado nos autos, a fabricante RSA declarou não ser mandatória a contratação de parceiros para implementação, sustentação e melhorias e nem caracteriza fim de garantia ou suspensão de atendimento de suporte quando isso não ocorre. A empresa esclarece que, consoante o item 6.i do Maintenance Agreement do Archer, os serviços de manutenção excluem erros originados por uso em desacordo com a documentação oficial do produto, sendo recomendável a contratação de empresa que possua corpo técnico adequado e experiência em serviços dessa natureza.
A própria resposta oriunda do representante do fabricante indica os requisitos que deveriam pautar a contratação: corpo técnico habilitado e experiência nos serviços prestados. Com efeito, o Serpro poderia ter limitado suas exigências à comprovação de experiência nos serviços a serem prestados, acompanhada da exigência de qualificação do corpo técnico para atuação na fase de execução do contrato. Ainda que a comprovação de credenciamento fosse imprescindível e devidamente motivada, ela somente poderia ser exigida como requisito técnico obrigatório da contratada e não como requisito à fase competitiva do certame.
Nesse sentido, entendo que a exigência contida no item 4.7.5 do PE 385/2021-Serpro de atestado ou declaração do fabricante na fase de habilitação chocou-se frontalmente com a jurisprudência consolidada dessa Corte de Contas, a qual, em regra, não admite tal requisito, salvo casos excepcionais em que for imprescindível à execução do objeto. Nesse sentido:
A comprovação de credenciamento ou parceria junto a fabricantes, quando imprescindível e desde que devidamente motivada, deve ser exigida como requisito técnico obrigatório da contratada e não como requisito de habilitação das licitantes. (Acórdão 926/2017-TCU-Plenário, Rel. Aroldo Cedraz) ;
A exigência de declaração do fabricante, carta de solidariedade ou credenciamento, como condição para habilitação de licitante, por configurar restrição à competitividade, somente é admitida em casos excepcionais, quando for necessária à execução do objeto contratual, situação que deverá ser adequadamente justificada de forma expressa e pública. (Acórdão 1805/2015-TCU-Plenário, Rel. Weder de Oliveira) ; 
A exigência, como requisito de habilitação, de apresentação de carta de credenciamento do fabricante não encontra amparo legal, por potencializar restrição indevida à competitividade da licitação. (Acórdão 2081/2013-TCU-Segunda Câmara, Rel. Aroldo Cedraz) ; e
Nas licitações para contratação de serviços de TI, é irregular a exigência de declaração de credenciamento de fabricantes de hardware esoftware como requisito de habilitação técnica sem expressa justificativa no processo licitatório e sem prévio exame do impacto dessa exigência na competitividade do certame. (Acórdão 2301/2018-TCU-Plenário, Rel. José Múcio) .
Com efeito, tal exigência maculou a regularidade do certame desde sua origem, uma vez que comprometeu o caráter competitivo do pregão com potencial para também prejudicar a obtenção da proposta mais vantajosa para a administração pública.
Passa-se agora ao exame dos indícios de sobrepreço. 
III
Preliminarmente, quanto à hipótese de sobrepreço, observo que a unidade analisou os argumentos apresentados pelo Serpro e pela contratada. Em relação ao conjunto de contratos relacionados pelo Serpro, a unidade informa em sua análise preliminar (peça 69) que os respectivos objetos são diferentes ao do contrato ora examinado, seja devido ao tipo de serviço contratado, seja devido à plataforma tecnológica relacionada ao objeto, impedindo, por si só, uma comparação confiável dos preços. 
Já em relação ao conjunto de contratos constantes da manifestação da empresa EveryTI, dos dez contratos selecionados, apenas um - do Banco do Estado do Pará teve por objeto a solução RSA Archer (serviço de customização) , mas que adota métrica diferente (UST) - e apenas o contrato do TCU teve por objeto serviço de suporte on site, mas referente a plataforma tecnológica distinta (Symantec) . Os demais contratos versam sobre objetos variados e por vezes genéricos. Com efeito, segundo narrou o parecer da unidade especializada, nenhum dos objetos constantes dos contratos trazidos assemelhou-se ao objeto do PE 385/2021.
O fundamento apontado pela unidade técnica para apontar a hipótese de sobrepreço foi a comparação do custo de um profissional contratado com o valor da hora licitada para a prestação dos serviços especificados no Edital.
Em sua análise preliminar (peça 69, 22-23) , a instrução técnica apontou estimativa de custos da contratação de um profissional analista de segurança da informação para a cidade de São Paulo com base em uma estimativa conservadora. Segundo as fontes pesquisadas (peça 69, p. 8) , os salários para esse profissional variaram entre R$ 2.450,00 (menor valor de piso entre todos os sites consultados) e R$ 15.595,20 (maior valor de teto entre todos os sites consultados) . A mesma análise realizada para o profissional Analista ou Gestor de Risco apontou que o maior teto salarial entre os sites seria de R$ 13.086,64.
Por conservadorismo, a análise foi realizada considerando o maior valor de teto obtido entre todos os sites para as duas profissões, ou seja, R$ 15.595,20. Ao inferir o valor do custo da hora desse profissional, já incluídos aí todos os custos diretos e indiretos, como impostos e despesas administrativas, bem assim a definição de taxa de lucro de 20% (supostamente superior à média praticada no mercado) , chegou-se ao valor de R$ 148,01 (peça 69, p. 8) , o que ensejou conclusão preliminar pela ocorrência de sobrepreço (peça 69, p. 8-9) :
39. Ou seja, estima-se que o valor da HST resultante do PE 385/2021 (R$ 290,00) é R$ 141,99 ou 95,94% superior ao valor hora de trabalho do Analista em Segurança da Informação utilizado como paradigma. Saliente-se que, nos cálculos desta unidade técnica, por conservadorismo, foram considerados o maior dos salários encontrados e o percentual de lucro da contratada de 20%
40. Desse modo, de acordo com os cálculos citados, encontra-se indício de sobrepreço estimado em R$ 1.078.130,07 ([R$ 290,00 x 7.593 HST] - (R$ 148,01 x 7.593 HST) no valor do contrato celebrado entre o Serpro e a empresa Every TI em decorrência do PE 385/2021. 
41. Ainda importa destacar que um Analista em Segurança da Informação (geralmente) é um profissional com nível de ensino superior, enquanto não foi solicitado esse requisito no edital do pregão em análise, o qual exigiu apenas que os profissionais a executarem os serviços solicitados tenham certificação RSA SE Professional in Archer ou certificação superior.
Outro fator que reforça o conservadorismo da análise é o mapa de pesquisa salarial de referência para serviços de operação de infraestrutura e atendimento ao usuário constante do Anexo II da Portaria SGD/ME 6.432/2021. Ainda que a publicação dessa Portaria seja posterior à data de realização do pregão, a pesquisa que ela traz serve como mais uma baliza para as análises efetuadas. Naquele documento, foram listados quatro perfis de segurança da informação de nível gerencial/administrativo com patamares salariais inferiores ao adotado:
	Administrador em segurança da informação - Júnior
	R$ 4.000,00

	Administrador em segurança da informação - Pleno
	R$ 5.759,08

	Administrador em segurança da informação - Sênior
	R$ 8.079,37

	Gerente de segurança da informação
	R$ 11.126,77

Observe-se que mesmo o salário de referência para o profissional de maior nível gerencial daquela Tabela é inferior ao paradigma adotado na análise que apontou os indícios de sobrepreço.
Ainda em sua manifestação preliminar, a instrução técnica analisou a resposta oferecida pelo Serpro quanto ao "Risco de sobrepreço no valor da hora de serviço técnico contratada, em função do desconhecimento da quantidade estimada e dos perfis de profissionais para a realização dos serviços demandados". 
A esse respeito, reproduzo trecho da instrução preliminar que apontou a fragilidade dos estudos realizados para dimensionar os serviços a serem prestados (peça 41, p. 9-10) :
Sobre o indício de sobrepreço decorrente da remuneração mensal média estimada para os perfis profissionais a serem empregados na prestação do serviço a ser contratado (peça 37, p. 3-4) , considera-se que  o risco de sobrepreço não resta completamente afastado, porquanto não há informações nos autos que indiquem o quantitativo esperado de profissionais para o desempenho das atividades previstas, de modo que, caso os serviços venham a ser prestados, na prática, por um número baixo de profissionais, pode-se restar configurado cenário semelhante ao apontado pelo representante, em que o Serpro poderá acabar pagando por um preço unitário de serviço técnico desarrazoadamente elevado.
Nesse sentido, considerando uma quantidade total de 7.593 horas de suporte técnico (HST) previstas para serem contratadas (peça 4, p. 20) e uma vigência contratual estipulada em quinze meses (peça 4, p. 42) , chega-se à quantidade média mensal de 506,2 HST, caso o Serpro resolva executar todo o quantitativo previsto no contrato de forma homogênea durante o prazo contratual.
Além disso, considerando que um profissional possui uma jornada mensal de 220 horas (44 horas semanais) e que cada hora será remunerada em R$ 290,00 (valor da HST contratada) , sua remuneração mensal pode chegar, em tese, a R$ 63.800,00 (220 x 290) , caso todas as horas trabalhadas sejam efetivamente empregadas na execução contratual e cada HST possa ser executada com a utilização de apenas um único profissional.
Entende-se que o valor de remuneração mensal estimado de R$ 63.800,00 é demasiadamente alto para o perfil profissional que se deseja contratar, que conta como exigência apenas possuir certificação "RSA SE Professional in Archer" ou superior (peça 4, p. 23-24) , não sendo exigidos outros requisitos que poderiam, em tese, justificar patamares mais altos para sua remuneração, como nível superior de escolaridade ou mesmo experiência mínima na tecnologia a ser utilizada, conforme apontado pelo representante (peça 8, p. 7) .
Certamente, o tempo de cumprimento de jornada de um profissional nem sempre vai coincidir com o tempo de prestação de serviços no contrato sob análise, já que não se trata aqui de contratação de mera disponibilização de postos de trabalho, mas de tempo efetivo de prestação de serviços de suporte técnico.
Além disso, o Serpro informou que espera que o objeto seja executado por uma equipe multidisciplinar (parágrafo 15.1) , de modo que cada HST não seria realizada por apenas um único profissional.
Contudo, como já asseverado, não foi encontrado nos autos do processo de contratação estimativa de quantitativo esperado ou exigência de quantitativo mínimo de profissionais para a execução de cada HST, de maneira que não é possível precisar minimamente em que medida as HST serão realizadas por uma equipe multidisciplinar ou por um único profissional.
Compulsando os documentos que compõem os autos do certame, não foi encontrado o orçamento da contratação detalhado em planilha de composição de custos e de formação de preços, conforme preceitua o art. 7º, inciso II, da Lei 8.666/1993, o que poderia contribuir para diminuir o risco de sobrepreço devido à elevação desarrazoada do preço unitário da hora de serviço técnico contratado frente ao efetivamente praticado no mercado, embora a Lei 13.303/2016, aplicável ao Serpro, não estabeleça a obrigatoriedade de elaboração da referida planilha. (grifou-se) 
Da manifestação técnica é possível depreender que o risco de sobrepreço na presente contratação não decorre somente do valor-hora exaustivamente discutido nos autos, mas também pela adoção de um catálogo de serviços sem respaldo em estimativas confiáveis que estipulem a quantidade, bem como qualificação dos profissionais necessários para executá-lo.
De um lado, observa-se que o catálogo de serviços contempla diversos serviços com certo grau de subjetividade em sua definição para os quais não se tem estimativas confiáveis do tempo que realmente requerem de um profissional qualificado. Como exemplo, cito:
4. Remoção/ocultação de campo ou seção de aplicações pré-construídas: Remover ou ocultar campo de aplicativo/questionário padrão (envolve a análise de dependências ou uso destes em fórmulas preexistentes no software) . Previsão 168 unidades x R$ 290,00 = R$ 48.720,00
5. Campo calculado - baixa complexidade: consistente em cálculo matemático simples a partir de valores pré-definidos. Previsão: 77 unidades  x R$ 290,00 = R$ 22.330,00
Considerando-se apenas esses dois itens, já é possível observar dúvidas, questionamentos e até mesmo eventuais distorções no processo de remuneração. Note-se que os itens se referem ao termo "campo" no singular, ou seja, não resta esclarecido se no caso de um processo de alteração envolvendo remoção ou criação de vários campos haveria remuneração pelo número de itens envolvidos, o que representa risco considerável de distorções na forma de contabilização dos serviços.
Observe-se, ainda, o primeiro item do catálogo "Alteração de Layout", o qual é descrito como "Reorganização de campos e seções nas telas e aplicações já existentes (ex.: alteração do layout padrão da aplicação) ". Para tal ocorrência do item, foram estimadas cinco horas de R$ 290,00, ou seja, R$ 1.450,00. A questão é que há amplo grau de subjetividade no que viria a ser considerado como uma alteração de layout. Tanto é possível que esse valor esteja superestimado, mediante cobrança de alterações muito simples, quanto também é possível que esteja subestimado no caso de alterações significativas de layout, que podem requerer muito mais que um dia de trabalho. 
Outro ponto de atenção é que independente do grau de complexidade da tarefa não há mudança no valor/hora contratado. Atividades consideradas de baixa complexidade, como criação de consultas padrão, alterações simples de layout, seriam remuneradas pelo mesmo valor/hora de atividades de grau de complexidade maior, tais como modelagem de processos e construção de scripts de integração (data feed) , sendo ponderadas apenas pelo volume de horas necessárias à execução da tarefa. No entanto, novamente pode haver distorções na prática, pois há atividades de baixa complexidade podem requerer muito tempo para serem desenvolvidas, mas ainda assim não precisarem ser exercidas por profissionais com o mesmo nível de qualificação de atividades de maior complexidade.
Ocorre que, conforme destacou a unidade jurisdicionada, a presente contratação não tratou da contratação de profissionais e/ou de equipes de profissionais, mas de serviços técnicos específicos com base em resultados esperados (peça 75, p. 7) :
Como já dito, na contratação de serviços o que mais importa é que o serviço seja de qualidade e objetivamente qualificado, pois o que deve ficar em poder da Administração é ele mesmo, enquanto produto pronto e acabado e não o seu prestador. Neste tipo de contratação, o serviço é o fim, e o prestador apenas o meio para o alcance do objetivo. Portanto, o que deve ser avaliado é o valor do serviço frente aos entregáveis e o valor que gerará para a Administração, e não o quantitativo de profissionais alocados que, reforça-se, novamente, não nos interessa saber quando falamos de contratação de serviços 
Apesar disso, esse tipo de contratação introduz riscos elevados decorrentes da forma de remuneração.
Nesse diapasão, cumpre recordar que a edição do Acórdão 1508/2020-TCU-Plenário, Rel. Ministro-Substituto André Luís, que julgou auditoria que avaliou amplo conjunto de contratações destinadas a avaliar a regularidade de contratações baseadas na métrica UST (unidade de serviço técnico) , entre outras denominações similares, introduziu parâmetros mínimos para aprimorar o controle e a promover a economicidade dos contratos que fazem uso dessa métrica de serviços. A prolação desse Acórdão suscitou, inclusive, a edição da precitada Portaria SGD/ME 6.432/2021, que especificou modelo de contratação de serviços de operação de infraestrutura e atendimento a usuários de TIC no âmbito dos órgãos e entidades integrantes do SISP.
Importa registrar que tal Portaria estabeleceu detalhado modelo de referência para o Sisp para contratações de serviços de infraestrutura, incluindo segurança da informação. Na ocasião, a fim de promover a padronização e de evitar a adoção de modelos sem o respaldo de estudos sólidos, a Secretaria de Governo Digital assim dispôs:
3. O modelo proposto é de utilização obrigatória para os órgãos e entidades do SISP que estejam realizando o planejamento da contratação de serviços técnicos especializados de operação de infraestrutura e atendimento a usuários de TIC e deve ser adaptado às características do órgão ou entidade.
4. De forma excepcional, admite-se a utilização de outros modelos para a contratação de serviços técnicos especializados de operação de infraestrutura e atendimento a usuários de TIC, desde que solicitado via ofício e obtida a autorização prévia da SGD. Deve-se observar as seguintes orientações:
a) avaliar a viabilidade de utilização de modelos já adotados na Administração, pois aumenta o nível de padronização nas contratações no âmbito do SISP;
b) não utilizar métrica de remuneração cuja medição não seja passível de verificação, nos termos da Súmula TCU 269;
c) avaliar a economicidade dos preços estimados e contratados, realizando a análise crítica da composição de preços unitários e do custo total estimado da contratação; e
d) abster-se de criar unidades de medida de forma unilateral, sem a avaliação técnica, econômica e de padronização.
Como se vê, a norma dispõe expressamente que eventuais modelos alternativos devem abster-se de criar novas unidades de medidas e, mesmo sendo submetidos ao crivo prévio da SGD, precisam avaliar a composição de preços unitários e do custo total estimado da contratação.
A despeito de a presente fiscalização não ter tratado de métrica específica para mensuração dos serviços, mas da contratação de horas técnicas, há que se ressaltar os aspectos em comum com a modalidade de contratação por UST, a saber: (i) adoção de catálogo de serviços; (ii) estudos técnicos para subsidiar a definição de indicadores dos níveis de complexidade das atividades; (iii) correlação entre as atividades e o esforço requerido à sua execução.
A esse respeito, no âmbito do Acórdão 1.508/2020-TCU, foram identificados como problemas frequentemente encontrados em contratos elaborados com uso do paradigma da UST: (i) deficiência na estimativa de preços da UST; (ii) dimensionamento do quantitativo da UST baseado em parâmetros injustificados; (iii) impossibilidade de a administração assegurar a obtenção de preços condizentes com o mercado; e (iv) não vinculação dos serviços a resultados, além da deficiência ou inexistência de instrumentos para a necessária fiscalização contratual.
No caso presente, observo que vários dos problemas relacionados ao uso de UST, se repetiram, tais como passo a apontar. 
Quando questionado a respeito do risco de sobrepreço no valor da hora de serviço, em função do desconhecimento da quantidade estimada e dos perfis de profissionais para a realização dos serviços demandados, o Serpro afirmou (peça 51, p. 5) :
O SERPRO adotou as medidas que estavam ao seu alcance para afastar o risco de sobrepreço, inclusive com a elaboração do catálogo de serviços. A qualificação, as especialidades e os tipos de atividades estão claramente definidos nas atribuições e tarefas presentes no serviço de suporte técnico. Os termos especificados para esta contratação visam estabelecer o melhor modelo de contratação possível. Neste modelo de contrato seria inviável ao SERPRO selecionar os profissionais capazes de atender às exigências do edital tanto na forma quantitativa ou qualitativa, exceto pela qualificação mínima exigida. 
O SERPRO não tem condições de quantificar os recursos envolvidos na prestação dos serviços, nem definir a proporção do nível de especialidade dos mesmos para a execução de cada tarefa. Compete ao SERPRO, tão somente, por meio da especificação, da complexidade, dos níveis de serviços, dos prazos e dos resultados esperados, demonstrar ao mercado os seus requisitos e requerimentos. De posse destas informações, as empresas farão sua avaliação, de acordo com as características e perfis de suas equipes, e definirão os profissionais envolvidos, estabelecendo, assim, o preço ideal na oferta da prestação de serviços.  (grifou-se) 
Na verdade, de um lado a empresa pública elaborou detalhado catálogo de serviços onde define o volume de horas necessárias e os níveis de complexidade para a execução de cada tarefa (peça 37, p. 81-84) , contudo, por outro, informou em resposta ao Tribunal que não tem condições de quantificar os recursos envolvidos na prestação dos serviços, nem de definir o nível de especialidade dos mesmos para a execução de cada tarefa. 
Por dedução lógica, entende-se que, uma vez que a empresa não se julga capaz de avaliar a quantidade e a especialidade dos recursos envolvidos na execução de cada tarefa, tampouco teria possibilidade de definir, sem respaldo de novos estudos, o detalhamento do catálogo de serviços (item 2.1.1.1 do  Termo de Referência SUPEC 00193/2021, peça 37, p. 76-77) com a especificação da complexidade de cada tarefa, perfil profissional requerido (peça 37, p. 78) e o esforço em horas estimado (peça 37, p. 81-84) .
Observe-se, no termo de referência, que a própria definição do quantitativo de horas estimado para a contratação se baseou na estimativa do esforço unitário para cada tarefa (peça 37, p. 68) :
Memória de cálculo: 
A partir de um catálogo de tarefas (anexo) classificadas nas complexidades Baixa, Média e Alta, com seus respectivos esforços unitários de execução (D) quantificados em horas de trabalho, estimaram-se quantidades de acionamentos por solução (B) , para o período de vigência do contrato (18 meses) . Multiplicando-se os acionamentos estimados (B) pelo fator 7 (sete) , correspondente à quantidade de soluções da suíte de GRC instaladas (A) - Gestão de Risco Corporativo; Gestão de Risco em TI e Vulnerabilidades; Gestão de Conformidade e Integridade; Gestão de Governança; Gestão Legal e LGPD; Gestão de Centro de Certificação Digital (CCD) ; Gestão de Continuidade de Negócios - e, em seguida, pelos respectivos esforços unitários de execução (D) , obteve-se o esforço total de horas a serem contratadas por tarefa (E) . Finalmente, a soma dos produtos parciais corresponde às horas de suporte técnico especializado on-site estimadas para contratação: 7.593 horas
Com efeito, é possível observar como a estimativa do esforço unitário de cada tarefa do catálogo tem papel central na estimativa dos volumes contratos, no preço do serviço e no valor total da contratação. Ainda assim, não restou destacado no Termo de Referência ou na memória de cálculo apresentada como tal valor foi determinado.
É exatamente esse aspecto que aproxima a presente contratação das contratações firmadas com base na métrica UST. Uma vez que o próprio Serpro afirma que "não tem condições de quantificar os recursos envolvidos na prestação dos serviços, nem definir a proporção do nível de especialidade dos mesmos para a execução de cada tarefa", não se pode determinar minimamente qual o custo estimado para a execução dos serviços e, na ausência de contratações semelhantes realizadas mediante licitações com ampla competição, a empresa não tem como assegurar a razoabilidade dos preços contratados.
Agrava a situação o fato de a empresa pública defender a previsão contratual de que não estaria obrigada a contratar quaisquer serviços de acordo com as estimativas apresentadas nos estudos que fundamentaram a licitação (item 2.1.7 do Anexo I do Edital do PE 385/2021) . Se, por um lado, tal previsão contratual parece favorecer em grande medida a empresa contratante, por outro, eleva em demasia o risco para os participantes da licitação, os quais não podem precificar de acordo com a escala da contratação. Ademais, tal previsão também contribui para reduzir a atratividade do certame, abrindo ainda margem para uma nova versão da combatida prática do jogo de planilha, com a possibilidade de execução dos serviços do catálogo licitado mais vantajosos à contratada. 
Recorde-se, ainda, que o Tribunal anteriormente definiu em processos de fiscalização de contratações com base na métrica UST o que viria a ser chamado de fator-k, ou seja, indicador de economicidade calculado pela divisão do preço total da contratação pela soma do salário total dos profissionais atuantes na prestação dos serviços. Por ocasião do julgamento do conjunto de fiscalizações sob esse paradigma no âmbito do Ac. 1.508/2020-TCU-Plenário, o Relator, Ministro-Substituto André de Carvalho, assim finalizou seu Voto:
21. Diante, enfim, da análise realizada nesta auditoria e da constatação sobre o fator-k acima de três, revelando os robustos indícios de sobrepreço ou superfaturamento, a administração pública deve melhor formalizar o catálogo de serviços, em sintonia, aliás, com a recomendação prolatada no bojo do aludido Acórdão 2037/2019-TCU-Plenário a fim de mitigar os riscos de fiscalizações contratuais deficientes e de ausência de economicidade pela superestimativa de esforços, produtos ou perfis profissionais.
Em função disso, o Tribunal recomendou no Ac. 1.508/2020-TCU-Plenário medidas afim de mitigar os riscos de sobrepreço em contratações dessa natureza:
9.1.1. a fim de que em contratações em vigor baseadas na prática UST e similares, no ato de eventual prorrogação, avaliem a economicidade dos contratos, com vistas a mitigar o risco inerente de sobrepreço e superfaturamento em contratações baseadas em UST e similares, considerando o cenário atual de incomparabilidade de preços de UST, de heterogeneidade de metodologias baseadas em UST, de assimetria de informação entre a Administração e o mercado e a fim de decidir pela viabilidade ou não da prorrogação sob as seguintes condições:
9.1.1.1. realizando a análise crítica da composição do preço unitário da UST e do custo total da contratação, complementando-a com a análise de planilha de composição e formação de preços dos serviços, submetendo as referidas análises à avaliação e à autorização da autoridade competente;
9.1.1.2. complementando a avaliação com estudos técnicos e financeiros sobre o impacto dos parâmetros utilizados; e
9.1.1.3. complementando a avaliação com a análise do fator-k;
9.1.2. a fim de que, em contratações vigentes baseadas em UST, entre outras denominações similares, no ato de eventual prorrogação, formalizem um catálogo de serviços e especifiquem, em cada serviço, os produtos ou resultados esperados, os perfis profissionais e o esforço estimado, no intuito de também mitigar os riscos da ocorrência de fiscalizações contratuais deficientes e de antieconomicidade oriunda de superestimações de esforços, produtos ou perfis profissionais;
Assim, por analogia, para que fosse afastado o risco de sobrepreço na contratação de horas técnicas baseadas em catálogo de serviços, o contratante deveria realizar análise crítica da composição do preço unitário da hora técnica e do custo total da contratação, o que o Serpro alegou não ser capaz de realizar na licitação sob discussão.
Em resumo, da forma como foi concebida a contratação, não se pode definir com razoável segurança o custo estimado para a prestação dos serviços objeto do catálogo, o que, associado à exigência indevida de requisitos de habilitação potencialmente restritivos à competição, resultou em licitação com elevados riscos de sobrepreço. 
Portanto, no presente processo, considerando-se que: o contratante não foi capaz de estimar os custos com profissionais para a execução dos serviços contratados; a adoção de requisitos técnicos não justificáveis restringiu a competitividade do certame; a flexibilidade prevista no Edital para a contratação de quaisquer quantitativos dos serviços constantes no catálogo de serviços abrir margem para a prática do jogo de planilha; entende-se que, em essência, deva ser acolhida a proposta de mérito da unidade técnica que reconheceu a nulidade da contratação em face das irregularidades identificadas.
Diante dessas considerações, propugno o conhecimento da presente representação para, no mérito, considerá-la procedente, com a expedição de determinação ao Serpro para que adote medidas para promover a anulação do Pregão Eletrônico 385/2021 e dos atos dele decorrentes, conforme art. 62, caput, e §2º, da Lei 13.303/2016, bem como as demais medidas encaminhadas.
Ante o exposto, voto para que o Tribunal de Contas da União aprove o acórdão que submeto a este Colegiado.
TCU, Sala das Sessões, em 27 de abril de 2022.
Ministro VITAL DO RÊGO 
Relator